臺灣高雄地方法院刑事判決　　　　　　　95年度訴字第2984號
公　訴　人　臺灣高雄地方法院檢察署檢察官
被　　　告　甲○○
指定辯護人　本院公設辯護人
被　　　告　丙○○
選任辯護人　法律扶助游淑惠律師
上列被告等因違反臺灣地區與大陸地區人民關係條例等案件，經
檢察官提起公訴（95年度偵字第8111 號），本院判決如下：
    主  文
甲○○共同意圖營利而違反不得使大陸地區人民非法進入臺灣地
區之規定，處有期徒刑參年陸月，減為有期徒刑壹年玖月。
丙○○共同意圖營利而違反不得使大陸地區人民非法進入臺灣地
區之規定，處有期徒刑貳年，減為有期徒刑壹年。
    事  實
一、甲○○明知王英（經臺灣高雄地方法院檢察署檢察官以95年
    度偵字第8111號為不起訴處分）意在來台工作，自始欠缺結
    婚之真意，竟與王英議定由王英支付新臺幣（下同）16萬元
    ，作為甲○○協助其入境來台之代價。議定後，甲○○藉由
    刊登臺灣時報廣告，以每月可獲2 萬5000元代價之方式，吸
    引亦自始欠缺結婚真意之丙○○，應允充任王英之人頭丈夫
    ，在丙○○依約取得前金1 萬元後，甲○○遂與丙○○共同
    基於意圖營利，使大陸地區人民非法進入臺灣地區之犯意聯
    絡，一同於民國94年4 月8 日出境大陸，並由丙○○於同年
    月14日與王英在大陸四川省公證處完成公證結婚，並辦理結
    婚登記取得公證書。其後丙○○與甲○○一同返臺，並由丙○○於94年4 月29日持上開公證處核發之結婚公證書，至財
    團法人海峽交流基金會（下稱海基會）取得「驗證證明書」
    ，前往高雄市政府警察局鼓山分局龍華派出所辦理「大陸地
    區人民進入臺灣地區保證書」對保手續。嗣即以來臺團聚為
    由，填寫「大陸地區人民進入臺灣地區旅行證申請書」等文
    件向內政部警政署入出境管理局（下稱境管局，現業務移轉
    於內政部入出國及移民署）申請王英入境來臺之手續，境管
    局承辦公務員經實質審查後，於94年9 月18日准予核發王英
    「大陸地區人民進入臺灣地區旅行證」。嗣王英於94年9 月
    18 日 抵台後未與丙○○同住，並在鼓山區快餐店內工作，
    經與丙○○同住之兄長丁○○向警方報案列為大陸地區人民
    行方不明人口，於同年10月7 日為警方尋獲，由丙○○、甲○○出面領回後，王英仍返回快餐店工作。經丁○○復於同
    年10 月19 日向警方告發丙○○、王英假結婚後，而為警循
    線查悉上情。
二、案經高雄市政府警察局三民第一分局報告臺灣高雄地方法院
    檢察署檢察官偵查起訴。
    理  由
壹、證據能力部分：
一、證人王英警詢證述證據能力之判斷：
    經查大陸地區女子王英於警詢中所為之證述，雖係審判外之
    陳述，然王英已於94年11月30日遣送出境，有高雄市政府警
    察局保安警察大隊94年11月28日高市警保大二字第09400087
    59號函附卷可稽（見95年度偵字第8111號卷第25頁），而大
    陸地區因事實之障礙，實際上現為我國法權所不及，無法對
    王英依有關證人之傳喚、拘提、處以罰鍰等程序，而強制命
    其於審判時到場，且其係因非法進入臺灣地區而遭遣返，等
    同於審判中有滯留國外而無法傳喚之情形。王英於警詢中所
    述，係查獲後不久即進行詢問，較不易受任何外力干擾，且
    陳述當時被告並不在場，應不會有任何顧忌，亦無串謀情事
    ，是其於警詢中所為陳述，應具有可信之特別情況，且為證
    明被告犯罪事實所必要者，依刑事訴訟法第159 條之3 第3
    款規定，自得作為證據。
二、又按被告以外之人於審判外之言詞或書面陳述，除法律有規
    定者外，不得作為證據，刑事訴訟法第159 條第1 項定有明
    文。然被告以外之人於審判外之陳述，雖不符前4 條之規定
    ，而經當事人於審判程序同意作為證據，法院審酌該言詞陳
    述或書面陳述作成時之情況，認為適當者，亦得為證據。當
    事人、代理人或辯護人於法院調查證據時，知有第159 條第
    1 項不得為證據之情形，而未於言詞辯論終結前聲明異議者
    ，視為有前項之同意，刑事訴訟法第159 條之5 亦定有明文
    。本件大陸地區人民進入臺灣地區旅行證申請書、中華民國
    臺灣地區入出境許可證、大陸地區人民進入臺灣地區保證書
    、戶籍謄本、結婚公證書、財團法人海峽交流基金會證明、
    內政部警政署入出境管理局面談通知書、高雄市政府警察局
    鼓山分局訪查紀錄表、丙○○、甲○○國人入出境端末查詢
    報表、大陸地區人民行方不明新增報表及高雄市立凱旋醫院
    診斷書、中華民國身心障礙手冊，雖均屬審判外之書面陳述
    ，惟被告甲○○、丙○○、兩位被告之辯護人及檢察官於本
    院準備程序時均對前揭證據之證據能力表示無意見，亦未於
    言詞辯論終結前聲明異議，本院審酌上開言詞及書面陳述作
    成時之情況，核無違法取證或其他瑕疵，認為以之作為證據
    為適當，上開證據資料，自得作為證據。
貳、實體部分：
一、被告丙○○經被告甲○○之介紹，於94年4 月8 日與被告甲○○共同前往大陸地區，並於同年月14日與該地女子王英在
    大陸四川省辦理結婚登記手續，領得結婚公證書後，被告丙○○即行返臺，旋於同年4 月29日持上開公證處核發之結婚
    公證書，至海基會取得該會核發之驗證證明書後，再向戶籍
    地高雄市政府警察局鼓山分局龍華派出所，填具「大陸地區
    人民進入臺灣地區保證書」，其後乃持上揭文件，填寫「大
    陸地區人民進入臺灣地區旅行證申請書」，以配偶來臺團聚
    為由，向境管局申請王英入境，經境管局於94年9 月18 日
    核發「大陸地區人民進入臺灣地區旅行證」予王英後，王英
    並於該日抵台等節，有被告丙○○、甲○○國人入出境端末
    查詢報表、大陸地區人民進入臺灣地區旅行證申請書、中華
    民國臺灣地區入出境許可證、大陸地區人民進入臺灣地區保
    證書、結婚公證書、財團法人海峽交流基金會證明及戶籍資
    料各1 份在卷可憑（分別見警卷第18至19頁、第21頁；95
    年度偵字第8111號卷第3 至4 頁、第8 至11頁），此部分之
    事實堪以認定。
二、被告丙○○雖辯稱：我與王英是真結婚。我是看報紙寫結婚
    介紹的廣告，經由甲○○介紹認識王英，我去大陸的錢，包
    括機票與宴客，都是跟被告甲○○借的，王英來台之後就直
    接跟被告甲○○跑了云云；被告甲○○則以，我與被告丙○○，是透過朋友介紹認識，被告丙○○說他想要結婚，我即
    透過友人張雪蓮，介紹大陸女子王英給被告丙○○認識，與
    被告丙○○前往大陸之來回機票是我幫他訂後，他再給我機
    票錢約6000至7000元，抵達大陸後約3 、4 天被告丙○○即
    與王英辦理結婚，我並沒有收取介紹費云云置辯。
    (一)惟查，被告丙○○因見臺灣時報刊登之廣告，答允被告甲○○以每月2 萬5000元之代價擔任大陸地區女子王英之人頭
    丈夫，並已先行取得1 萬元等情，業經被告丙○○於警詢時
    供述明確（見警卷第3 至9 頁），核與證人王英於警詢時證
    稱，我支付16萬元給被告甲○○作為來台工作賺錢之代價，
    被告甲○○便帶告丙○○至大陸與我辦理假結婚，花費均由
    被告甲○○支付。我來台期間都在鼓山區快餐店內工作等語
    相符（見94年度偵字第28145 號卷第12至13頁）。被告丙○○雖復於本院審理中辯稱，其警詢時誤以為王英跟被告甲○○跑了，對被告甲○○心生怨懟始為前揭供述云云。惟觀之
    被告丙○○警詢所述，與被告甲○○認識之經過與偕同前往
    大陸辦理結婚情形各節供述詳盡，且並無何與事理相違之處
    ，衡諸常情，常人皆無法於初遭警詢之一時片刻內，完整捏
    設如其警詢所述假結婚之經過，可見其警詢之供述應非無據
    ，況其於警詢中供稱其與被告甲○○並無何仇恨或財產糾紛
    ，王英入境來台係為從事色情工作，可見其主觀上已對於王
    英來台目的係為工作營利一情有所認知，自無因王英未與其
    同住而行方不明，遽認王英係為跟隨被告甲○○而離家之理
    ，是被告丙○○警詢所述應屬可採；另王英於入境臺灣地區
    後，經員警查訪並未按址居住，復未於7 日內至派出所辦理
    流動人口登記，經列為大陸地區人民行方不明報表內，後雖
    於同年10月7 日為警查獲後由被告丙○○出面帶回，復因王
    英以團聚為由於94年9 月18日入境臺灣，原應於同年10月18
    日出境，卻逾期停留，經警方於96年11月22日在高雄市新興
    區○○○路262 號前查獲之事實，亦有被告丙○○警詢之供
    述及證人王英警詢之證述在卷（見警卷第5 頁；94年偵字第
    2814 5號卷第12至13頁），並與卷附大陸地區人民行方不明
    新增報表、大陸地區人民進入臺灣地區旅行證（「許可停留
    期限欄」註記：自入境翌日起1 個月內出境）等件均互核無
    訛。
    (二)又王英入境臺灣後，並未實際住在被告丙○○位於高雄市
    鼓山區○○街187 巷21號住處，業經證人即管區員警王瑞斌
    於本院審理中證述明確，並有高雄市政府警察局鼓山分局94
    年9 月24日訪查紀錄表在卷可佐（見本院卷第194 頁、第21
    1 頁），核與證人即與被告丙○○同住之兄長丁○○於本院
    審理中證稱，王英未曾與被告丙○○同住家中等語相符（見
    本院卷第206 頁），衡情王英甫自大陸來台入境，人生地疏
    ，且與被告丙○○正值新婚燕爾，感情彌篤，卻不同居一處
    ，顯與常情有悖，甚且於96年9 月18日甫入境臺灣後即不告
    而別，音訊杳然，於94年9 月28日即經報列為大陸地區人民
    行方不明人口，且報案人為丁○○，亦非身為王英丈夫之被
    告丙○○（見警卷第20頁所附大陸地區人民行方不明新增報
    表），顯見被告丙○○對於王英甫入境來台後即音訊全無一
    事態度之漠然，足證被告丙○○與王英間確無結婚真意，僅
    係藉由渠等間婚姻之形式，使王英得以入境臺灣地區。再佐
    以被告丙○○警詢時供稱，其係靠社會局低收入戶及殘障人
    士補助款1 萬1000元維生等語（見警卷第4 頁），核與證人
    丁○○於本院審理中證稱，謂被告丙○○係低收入戶，月底
    領錢到月初4 、5 日便打電玩花用耗盡，平日無積蓄，沒錢
    就向我或姊姊要錢等語（見本院卷第205 至206 頁）相符。
    則被告丙○○平日之營生，在透過社會福利機構定期資助之
    情形下猶有不足，豈有額外資力照顧在台灣謀生不易之大陸
    女子王英之理，益徵被告丙○○警詢所述，其為賺取每月2
    萬5000元之報酬，而應被告甲○○之邀，擔任王英之人頭丈
    夫以利王英入境臺灣等語，確屬真實。被告丙○○前揭所辯
    ，應係臨訟卸責之詞，並不足採。
    (三)至被告甲○○雖辯稱，其僅係負責介紹被告丙○○與王英
    認識，且與被告丙○○一同前往大陸，其對於被告丙○○與
    王英結婚事務均未介入云云，惟其仲介大陸女子王英以假結
    婚之方式來台，並收取報酬16萬元一情，業經王英於警詢時
    證述纂詳（見94年度偵字第28145 號卷第12至13頁），被告
    甲○○前揭所辯，自非可採。又被告丙○○雖以證人之身分
    ，於本院審理中證稱，我是看到報紙寫結婚介紹的廣告，就
    打行動電話給被告甲○○，被告甲○○允諾會協助辦理，94
    年4 月8 日前往大陸之機票、住宿、給王英之聘金總計約20
    萬元上下，都是被告甲○○幫忙支付，後來有想要還給被告
    甲○○，但是聯絡不上，迄今尚未還錢（見本院卷第201 至
    202 頁），然被告甲○○倘確僅係受被告丙○○之託，介紹
    大陸女子與被告丙○○結識，豈有大方支付機票、住宿及聘
    金費用共計約20萬元，卻遲未向被告丙○○索還或收取分毫
    報酬之理？是證人丙○○前揭證述，亦不得據為被告甲○○
    有利之認定。
三、綜上所述，被告甲○○、丙○○前揭所辯均無可採，被告丙○○與大陸女子王英無結婚真意，而透過被告甲○○以假結
    婚方式使王英非法入境臺灣地區，藉以收取報酬等節，堪以
    認定。本件事證明確，被告甲○○、丙○○前開犯行已堪認
    定。
參、論罪科刑：
一、被告甲○○、丙○○行為後，刑法業於94年2 月2 日經總統
    以華總一義字第09400014901 號令修正公布，並於95年7 月
    1 日施行。按臺灣地區與大陸地區人民關係條例第79條第2
    項規定「意圖營利而犯前項之罪，處3 年以上10年以下有期
    徒刑，得併科新臺幣5 百萬元以下罰金」，惟本件既未諭知
    罰金刑，而未適用刑法第33條第5 款關於罰金刑最低金額之
    規定，則刑法第33條第5 款雖於94年2 月2 日修正公佈，於
    95年7 月1 日施行規定：「罰金：新臺幣1 千元以上，以百
    元計算之」，仍應逕適用修正後之新法；又本件被告2 人不
    論依修正前、後刑法第28條之規定，均構成共同正犯，並無
    有利或不利之情形，而刑法第19條「因被告責任能力減輕其
    刑」之規定，僅作文字之修正，內容並無實質變更，故均無
    比較新舊法之必要，均併予敘明。
二、(一)按大陸地區人民非經主管機關許可，不得進入臺灣地區；
    又不得使大陸地區人民非法進入臺灣地區，臺灣地區與大陸
    地區人民關係條例第10條第1 項及第15條第1 項第1 款定有
    明文。次按臺灣地區與大陸地區人民關係條例第79條第1 項
    處罰違反同條例第15條第1 款所定使大陸地區人民非法進入
    臺灣地區罪，凡非經合法手續進入者皆包含之，自不以偷渡
    進入為限（最高法院90年度臺上字第3180號、92年度臺上字
    第40號判決足參），其父母、配偶或子女在臺灣地區設有戶
    籍者，得申請進入臺灣地區探親，大陸地區人民進入臺灣地
    區許可辦法第3 條第1 項第3 款固有明文，惟查本件被告甲○○、丙○○藉徒具外觀合法形式之結婚，使大陸地區人民
    王英得依據上開規定入境臺灣地區，此等規避我國政府對大
    陸地區人民入境管制之作為，實質上形同以非法手段使大陸
    地區人民進入臺灣，且王英證稱其必須支付被告甲○○16萬
    元作為來台賺錢之代價，而王英順利抵台後，被告丙○○則
    依約可獲得每月2 萬5000元之報酬各節，各經證人王英證述
    明確及被告丙○○於警詢時供述纂詳，被告甲○○、丙○○
    主觀上係基於營利之意圖甚明，故其等所為，均係犯臺灣地
    區與大陸地區人民關係條例第79條第2 項之意圖營利使大陸
    地區人民非法進入臺灣地區罪。
    (二)被告甲○○、丙○○就所犯上開非法使大陸地區人民進入
    臺灣罪，有犯意之聯絡及行為之分擔，應論以共同正犯。又
    被告丙○○經送高雄市立凱旋醫院施以精神鑑定後，結果認
    ：由於被告丙○○罹患精神分裂病長達20年，智力測驗及其
    他心理衡鑑項目顯示被告丙○○的智力及執行能力未達其教
    育程度應有之水準，顯見被告丙○○認知功能及是非對錯判
    斷力可能受到疾病影響而減弱，以致會牽涉到司法的問題。
    故綜合評估被告丙○○雖有可能有違反法律之行為，但是對
    於辨識其行為後果之能力顯著減退，故被告丙○○辨識行為
    違法或依其辨識而行為之能力顯著減低，但未達完全喪失之
    程度，此有該院96年9 月17日高市凱醫成字第0960005329號
    函及附件精神鑑定書1 份附卷可參。被告丙○○行為時既因
    患有精神分裂症，致其辨識行為違法或依其辨識而行為之能
    力顯著降低，依刑法第19條第2 項規定減輕其刑。爰審酌被
    告2 人共同意圖營利，而以假結婚為手段，使王英非法進入
    臺灣地區，對於社會秩序已產生潛在危害，又被告甲○○對
    於本案乃居於關鍵之主導地位，另被告丙○○則係居於應允
    充任人頭丈夫之被動角色，犯罪惡性較微及被告2 人於偵審
    程序中始終否認犯行等一切情狀，分別量處如主文所示之刑
    ，以示儆懲。
    (三)另被告甲○○、丙○○上開犯行之犯罪時間在96年4 月24
    日以前，均合於中華民國96年罪犯減刑條例之規定，應予減
    其宣告刑2 分之1 。
三、不另為無罪諭知部分：
    (一)公訴意旨另以：被告甲○○、丙○○與王英共同基於使公
    務員登載不實之犯意聯絡，由被告丙○○於94年4 月29日向
    海基會取得驗證證明書，並於94年4 月25日填載「大陸地區
    人民進入臺灣地區保證書」等資料，向境管局辦理王英入境
    手續，使境管局不知情之承辦公務員據以核發王英「中華民
    國臺灣地區旅行證」，使王英得形式上合法之探親方式，於
    94 年9月18日非法入境臺灣地區，足以生損害於境管局對於
    入出境管理之正確性。認被告甲○○、丙○○此部分亦涉犯
    刑法第216 條、第214 條之行使使公務員登載不實文書罪嫌
    云云。
    (二)按刑法第214 條所謂使公務員登載不實事項於公文書罪，
    須一經他人之聲明或申報，公務員即有登載之義務，並依其
    所為之聲明或申報予以登載，而屬不實之事項者，始足構成
    ，若其所為聲明或申報，公務員尚須為實質之審查，以判斷
    其真實與否，始得為一定之記載者，即非本罪所稱之使公務
    員登載不實（最高法院73年臺上字第1710號判例可資參照）
    。
    (三)又按大陸地區人民申請進入臺灣地區，有事實足認係通謀
    而為虛偽結婚情形者，得不予許可，大陸地區人民進入臺灣
    地區許可辦法第19條第1 項第7 款定有明文，又境管局審查
    申請案時，可函請轄區警局調查，或通知當事人陳述意見或
    提供必要資料，並可依臺灣地區與大陸地區人民關係條例第
    10條第1 項規定禁止大陸人士入境，有境管局92年9 月25日
    境平盛字第09210045500 號函可稽，顯見境管局對該類申請
    案件具有實質審查權限，非僅能作形式上之審查，一經申請
    人提出申請文件即予准許，揆諸首揭說明，此行為即難論以
    刑法第214 條之罪。是被告2 人於上開時、地，使境管局之
    承辦公務員，將前揭結婚之不實事項，登載於職務上所掌之
    公文書上，尚不構成刑法第214 條之罪；而上開中華民國臺
    灣地區旅行證，既非使公務員登載不實事項於公文書而取得
    者，自亦無刑法第216 條、第214 條之罪可言。
    (四)綜上所述，公訴人認被告甲○○、丙○○上開部分，應成
    立刑法第216 條、第214 條之罪，尚有未恰。惟此部分行為
    若成立犯罪，依公訴意旨所示，亦與前開犯罪事實中關於違
    反不得使大陸地區人民非法進入臺灣地區規定罪部分，有牽
    連犯之裁判上一罪關係，爰不另為無罪之諭知，附此敘明。
據上論結，應依刑事訴訟法第299 條第1 項前段，臺灣地區與大
陸地區人民關係條例第15條第1 款、第79條第2 項，刑法第2 條
第1 項前段、第11條前段、第28條、第19條第2 項，中華民國96
年罪犯減刑條例第2 條第1 項第3 款、第7 條，判決如主文。
本案經檢察官乙○○到庭執行職務。
中　　華　　民　　國　　96　　年　　11　　月　　12　　日
                  刑事第六庭    審判長法　官   曾逸誠
                                      法  官   林柏壽
                                      法  官   王  琁
以上正本證明與原本無異。
如不服本判決應於收受本判決後10日內向本院提出上訴書狀，並
應敘述具體理由，如未敘述上訴理由者，應於上訴期間屆滿後20
日內補提理由書狀於本院（均須按他造當事人之人數附繕本）「
切勿逕送上級法院」。
中　　華　　民　　國　　96　　年　　11　　月　　12　　日
　　　　　　　　　　　　　　　　　    書記官   黃國忠
附錄本案論罪科刑法條全文：
附錄本件判決論罪科刑法條：
臺灣地區與大陸地區人民關係條例第79條第2項
（罰則）
意圖營利而犯前項之罪者，處3 年以上10年以下有期徒刑，得併
科新臺幣5 百萬元以下罰金。
